臺北高等行政法院判決
111年度交上字第263號
上  訴  人  林鴻勳                                      

被 上訴 人  交通部公路總局新竹區監理所

代  表  人  吳季娟（所長）
上列當事人間交通裁決事件，上訴人對於中華民國111年4月29日
臺灣新竹地方法院110年度交字第263號行政訴訟判決，提起上訴
，本院判決如下：
    主  文
原判決廢棄，發回臺灣新竹地方法院行政訴訟庭。
　　理  由
一、緣上訴人於民國110年2月17日23時26分許，駕駛車牌號碼00
    0-0000號自用小客車，行經新竹縣○○鎮○○路○段000號時，經
    新竹縣政府警察局竹東分局（下稱舉發機關）員警認其所駕
    駛車輛有未依規定使用方向燈情形而予以攔停，盤查過程中
    員警發現上訴人身有酒氣，遂請其配合實施酒精濃度測試，
    惟上訴人數度測試未果，經員警告以拒絕酒精濃度測試之法
    律效果後，仍無法採集足夠氣體以判斷酒精濃度，而遭員警
    認定其有拒絕酒測之事實，而製發第E61457567號舉發違反
    道路交通管理事件通知單當場舉發，上訴人屆期到案後，經
    被上訴人認上訴人有「拒絕接受酒精濃度測試之檢定」之行
    為，依道路交通管理處罰條例（下稱道交條例）第35條第4
    項第2款之規定，於110年9月15日以竹監裁字第50-E6145756
    7號裁決書（下稱原處分），裁處上訴人罰鍰新臺幣18萬元
    ，並自裁決日起3年內不得考領駕駛執照，並應參加道路交
    通安全講習。上訴人不服，提起行政訴訟，經臺灣新竹地方
    法院（下稱原審）110年度交字第263號行政訴訟判決（下稱
    原判決）駁回上訴人之訴。上訴人不服，遂提起本件上訴。
二、上訴人起訴主張及訴之聲明、被上訴人於原審之答辯及聲明
    、原判決認定之事實及理由，均引用原判決書所載。
三、上訴意旨略以：㈠本件酒測器檢定日期為109年12月16日，距
    離上訴人實施酒測日期110年2月17日已達3個月之久，該酒
    測器是否一直處於正常狀態，並非無疑，況檢驗合格也未必
    等於上訴人實施酒測當日為正常。況違反道路交通管理事件
    統一裁罰基準及處理細則（下稱處理細則）第19條之2第3項
    但書有「遇檢測結果出現明顯異常情形」之規定，可見主管
    機關並不排除有檢定合格之酒測器，在施測當下發生異常之
    情形。原判決認上訴人實施酒測之日期在檢定合格有效期間
    內，逕行判定該酒測器於施測當下為正常狀態，尚嫌速斷，
    有判決不備理由之瑕疵。㈡原判決勘驗採證光碟後，認上訴
    人有吹一短氣或頂住吹嘴之行為，但未於理由中說明依據為
    何，純以主觀臆測而不依憑證據，為判決不備理由之判決違
    背法令。又原判決認定上訴人39次施測仍未達酒測取樣標準
    ，足見酒測器有異常，員警應立即檢查酒測器是否故障，或
    依處理細則第19條之2第3項但書規定，改用其他儀器進行檢
    測，並留存異常紀錄，惟員警並未為之而僅更換吹嘴，違反
    正當法律程序，原判決未加審究，有判決不適用法令之違法
    。㈢另上訴人於110年10月15日所具行政訴訟起訴狀主張，員
    警未詢問上訴人飲用酒類結束時間，以確認是否距檢測已達
    15分鐘以上，亦未告知上訴人如不告知該結束時間，得當場
    向員警請求漱口等權益，與處理細則第19條之2及司法院釋
    字第699號解釋理由書之正當法律程序要求相違。原判決就
    此未加以調查並記載於判決理由中，有判決理由不備之違反
    法令瑕疵等語。為此，聲明求為判決：1.原判決廢棄。2.原
    處分撤銷。
四、本院經核原判決固非無見，惟查：
  ㈠按「行政法院應依職權調查事實關係，不受當事人主張之拘
    束。」「行政法院於撤銷訴訟，應依職權調查證據；於其他
    訴訟，為維護公益者，亦同。」「（第1項）行政法院為裁
    判時，應斟酌全辯論意旨及調查證據之結果，依論理及經驗
    法則判斷事實之真偽。……（第3項）得心證之理由，應記明
    於判決。」「理由項下，應記載關於攻擊或防禦方法之意見
    及法律上之意見。」行政訴訟法第125條第1項、第133條、
    第189條第1項前段、第3項及第209條第3項分別定有明文。
    又依同法第237條之9第1項、第236條規定，上開規定於交通
    裁決事件準用之。揆諸前揭規定可知，我國行政訴訟係採取
    職權調查原則，其具體內涵包括事實審法院有促使案件成熟
    ，亦即使案件達於可為實體裁判程度之義務，以確定行政處
    分之合法性及確保向行政法院尋求權利保護者能得到有效之
    權利保護。故事實審法院如就個案事實未依職權調查並予認
    定，即屬未盡職權調查義務，而有不適用行政訴訟法第125
    條第1項及第133條規定之判決違背法令情事。
  ㈡次按「汽機車駕駛人，駕駛汽機車經測試檢定有下列情形之
    一，……，汽車駕駛人處新臺幣3萬元以上12萬元以下罰鍰，
    並均當場移置保管該汽機車及吊扣其駕駛執照1年至2年；……
    ：一、酒精濃度超過規定標準。」「汽機車駕駛人有下列各
    款情形之一者，處新臺幣18萬元罰鍰，並當場移置保管該汽
    機車、吊銷其駕駛執照及施以道路交通安全講習；……。二、
    拒絕接受第1項測試之檢定。」「汽車駕駛人，曾依……第35
    條第4項前段、……規定吊銷駕駛執照者，3年內不得考領駕駛
    執照」，道交條例第35條第1項、第4項第2款、第67條第2項
    前段分別定有明文。
  ㈢又按處理細則第1條規定：「本細則依道路交通管理處罰條例
    （以下簡稱本條例）第92條第4項規定訂定之。」第19條之2
    第1項規定：「對汽車駕駛人實施本條例第35條第1項第1款
    測試之檢定時，應以酒精測試儀器檢測且實施檢測過程應全
    程連續錄影，並依下列程序處理：一、實施檢測，應於攔檢
    現場為之。但於現場無法或不宜實施檢測時，得向受測者說
    明，請其至勤務處所或適當場所檢測。二、詢問受測者飲用
    酒類或其他類似物結束時間，其距檢測時已達15分鐘以上者
    ，即予檢測。但遇有受測者不告知該結束時間或距該結束時
    間未達15分鐘者，告知其可於漱口或距該結束時間達15分鐘
    後進行檢測；有請求漱口者，提供漱口。三、告知受測者儀
    器檢測之流程，請其口含吹嘴連續吐氣至儀器顯示取樣完成
    。受測者吐氣不足致儀器無法完成取樣時，應重新檢測。四
    、因儀器問題或受測者未符合檢測流程，致儀器檢測失敗，
    應向受測者說明檢測失敗原因，請其重新接受檢測。」核無
    逾越母法授權範疇，應予援用。據上規定可知，為避免酒後
    殘留於口腔之酒精濃度過高，影響測試酒精於呼氣濃度測試
    之正確性，以「漱口後」或「飲用酒類結束時間達15分鐘」
    乃進行酒測必要程序，而非以酒測前告知可漱口為進行酒測
    之正當程序要件。舉發機關如確認受測者飲用酒類結束時間
    已達15分鐘以上，已排除殘留口腔之酒精影響測試呼氣中酒
    精濃度測試正確性之可能，其酒測結果即應承認合法性，不
    以告知可漱口為必要。
  ㈣上訴人上訴主張就酒測器檢定日期與上訴人實施酒測之日已
    距離3個月之久，109年12月16日檢驗合格未必等於上訴人實
    施當日為正常；原判決認上訴人有吹一短氣或頂住吹嘴之行
    為，但未於理由中說明依據為何，純以主觀臆測而不依憑證
    據；又原判決認定上訴人39次施測仍未達酒測取樣標準，足
    見酒測器有異常，員警應依處理細則第19條之2第3項但書規
    定，改用其他儀器進行檢測，並留存異常紀錄，惟員警並未
    為之，違反正當法律程序，原判決未加審究，有判決不適用
    法令之違法云云。惟查：
　⒈依原審卷附勘驗筆錄可知，上訴人多次測試，酒測器畫面均
    顯示紅色「吹氣失敗」字樣，期間員警多次教導測試方式並
    告知吹氣技巧，原判決就此業已敘明，酒測器係設計專用於
    對不特定對象測試吐氣所含酒精濃度之儀器，是其設計上當
    係以簡易為原則，受測者僅需依正常方式吹氣，即可輕易達
    到檢測目的，是於受測者身體並無吹氣之障礙下，苟非受測
    者因抗拒測試，而故意僅含住吹管、吹氣不足、頂住吹口或
    其他方式影響吹氣進入儀器，應不致發生無法完成測試之情
    事，上訴人亦從未主張因身體因素而有吹氣障礙，詎上訴人
    經高達39次施測（吹氣），均因吹氣不足致未達酒測器之取
    樣標準而無法顯示酒測值以完成測試檢定，確有拒絕接受酒
    精濃度測試之意等語，核與證據法則、經驗法則及論理法則
    無違。上訴人指摘原判決未於理由中說明認定上訴人有吹一
    短氣或頂住吹嘴之行為依據為何，純以主觀臆測而不依憑證
    據，為判決不備理由云云，實不足採。
　⒉另原審於調查證據後認定本件用以實施酒測之酒測器，業經
    經濟部委託財團法人台灣商品檢測驗證中心檢驗合格（檢定
    日期：109年12月16日，檢定合格有效期間：110年12月31日
    ），此有呼氣酒精測試器檢定合格證書在卷可憑（見原審卷
    第93頁），而本件施測時間係110年2月17日，係於檢定合格
    有效期間內，則以該酒測器所測得之結果（含吹氣是否充足
    而可完成測試），自得作為上訴人是否有「拒絕接受酒精濃
    度測試之檢定」之認定依據，於法亦無不合。上訴人空言主
    張「經檢驗合格」與「實施酒測時酒測器是否正常」乃屬二
    事，理論上並無直接關聯，卻未提出證據以實其說，亦不足
    採。
　⒊又按「（第1項）對汽車駕駛人實施本條例第35條第1項第1款
    測試之檢定時，應以酒精測試儀器檢測且實施檢測過程應全
    程連續錄影，並依下列程序處理：……三、告知受測者儀器檢
    測之流程，請其口含吹嘴連續吐氣至儀器顯示取樣完成。受
    測者吐氣不足致儀器無法完成取樣時，應重新檢測。……。（
    第2項）實施前項檢測後，應告知受測者檢測結果，並請其
    在儀器列印之檢測結果紙上簽名確認。拒絕簽名時，應記明
    事由。（第3項）實施第1項檢測成功後，不論有無超過規定
    標準，不得實施第2次檢測。但遇檢測結果出現明顯異常情
    形時，應停止使用該儀器，改用其他儀器進行檢測，並應留
    存原異常之紀錄。」為處理細則第19條之2之明文規定。由
    上揭規定可知，所謂「實施檢測成功」，應指「儀器顯示取
    樣完成」，且應俟「儀器列印出檢測結果紙（即酒精濃度測
    定單）」，方屬取樣完成、檢測成功。查本件上訴人多次測
    試酒測器畫面均顯示紅色「吹氣失敗」字樣，顯示係上訴人
    吐氣不足致儀器無法完成取樣，屬檢測不成功之情形，而非
    儀器異常，自未產生「檢測結果」，儀器不會列印檢測結果
    紙，也不會有何異常紀錄，從而員警並無依處理細則第19條
    之2第3項但書規定更換其他儀器進行檢測之義務，上訴人主
    張原判決就此未詳加審究，有判決不適用法令云云，固屬無
    據。
　㈤然查，上訴人於原審起訴時即主張員警並未詢問上訴人飲用
    酒類結束時間，亦未告知如不告知該結束時間，得當場向員
    警請求漱口等權益，顯然違反處理細則第19條之2云云（見
    原審卷第21頁）。而被上訴人於原審答辯及舉發機關110年1
    2月1日竹縣東警交字第1104600975號函陳述略以，經檢視違
    規採證影片，上訴人稱自該日13時許起開始飲用酒類至15時
    許止，距檢測（23時10分起）已達15分鐘以上，員警並提供
    礦泉水予上訴人漱口，並無違反規定（見原審卷第49頁、第
    85至86頁），足見兩造就舉發員警違反處理細則第19條之2
    第1項第2款之情事，存有爭執，尚待釐清。且「漱口後」或
    「飲用酒類結束時間達15分鐘」乃處理細則明定進行酒測之
    必要程序，為舉發之合法要件，亦為本件上訴人於原審起訴
    時所爭執，則原審就此即應依職權調查證據，斟酌全辯論意
    旨後將得心證之理由記載於判決理由項下。經核原審勘驗被
    上訴人提供之舉發員警行車紀錄器及密錄器影像內容，並製
    作調查證據筆錄內容略以：「檔案file0025光碟影片內容與
    勘驗報告，其中影片內容為23:14:35、23:15:05、23:17:57
    、23:18:45等多次測試，酒測器畫面均顯示紅色『吹氣失敗』
    字樣 ，期間員警多次教導測試方式，並告知吹氣技巧、牙
    齒不要抵住吹嘴等，並告知要檢測出數值才算檢測成功，期
    間並更換新的吹嘴讓其測試。」「檔案file0026光碟影片内
    容與卷附勘驗報告（2021/02/17 23：24：46-23：27：45)
    相符，並有再次告知拒測之法律效果。」「錄影内容簡述：
    原告（即上訴人，下同）駕駛自小客車於五豐一路口左轉長
    春路三段時，未依規定顯示方向燈，員警遂上前將該車攔下
    盤查，員警於酒測過程中不斷要求並提醒原告要一口氣持續
    3-5秒鐘，亦有指導原告如何吹氣，然原告每次皆吹一短氣
    或頂住吹嘴，無法讓酒測器採得足夠氣體，以致施測失敗，
    期間員警多次告知消極不配合將視為拒測，及其拒測法律效
    果，惟原告仍不配合完整吹氣至完成酒測，且影像中可見原
    告談吐流暢、吹氣時表現正常並沒有呼吸上的問題。」（見
    原審卷第145至146頁）。是以，上開勘驗筆錄僅記載上訴人
    有無消極不配合酒測之事實，就上訴人是否已告知員警飲酒
    結束時間、實施酒測距離上訴人結束飲酒是否已逾15分鐘、
    員警有無給上訴人漱口等情均未調查，亦未於判決理由記載
    得心證而不予調查之理由，有不適用行政訴訟法第125條第1
    項及第133條規定之判決違背法令情事，並足以影響判決結
    論。
五、綜上所述，原判決並未依職權調查上開所指未予調查之事實
    ，有不適用行政訴訟法第125條第1項、第133條規定及判決
    不備理由之違法，且足以影響判決結論，上訴論旨執以指摘
    原判決違背法令，求予廢棄，即有理由。惟因本件事證尚有
    未明，有由原審法院再為調查審認之必要，本院無從自為判
    決，故將原判決廢棄，發回原審法院更為適法之裁判。
六、據上論結，本件上訴為有理由，依行政訴訟法第237條之9第
    2項、第236條之2第3項、第256條第1項、第260條第1項，判
    決如主文。
中　　華　　民　　國　　111 　年　　8 　　月　　26　　日
                    臺北高等行政法院第六庭
                              審判長法  官　陳心弘
                                    法  官　郭銘禮
                                    法  官　林淑婷 
上為正本係照原本作成。
不得上訴。
中　　華　　民　　國　　111 　年　　8 　　月　　26　　日
                                    書記官  羅以佳